【裁判字號】    92,訴,176
【裁判日期】    920722
【裁判案由】    偽造文書
【裁判全文】
臺灣新竹地方法院刑事判決                          九十二年度訴字第一七六號
    公  訴  人  臺灣新竹地方法院檢察署檢察官
    被      告  丁○○
    選任辯護人  郭杞堂律師
右列被告因偽造文書案件，經檢察官提起公訴（九十二年度偵字第五八七號），本院
判決如左：
    主  文
丁○○無罪。
    理  由
一、公訴意旨略以：被告丁○○明知乙○○○、丙○○、黃紫微、戊○○等人並未對
    東元綜合醫院、戴順慶提出民事損害賠償訴訟，亦未受其等委任提出民事訴訟，
    竟基於概括犯意，先於對東元綜合醫院及戴順慶提出民事訴訟之民事起訴狀上，
    偽列乙○○○、丙○○、黃紫微、戊○○等人為原告，並擅自偽造乙○○○、丙○○、黃紫微、戊○○等人之印文，蓋於民事起訴狀上，於民國八十八年十月二
    十五日寄送本院而行使之，本院民事庭隨即以八十八年度竹北調字第一三二號、
    八十八年度訴字第八三六號受理之（全案經本院於九十一年十二月十三日判決原
    告之訴及假執行聲請均駁回確定）。後又於民事委任狀上，偽列乙○○○、丙○○、黃紫微、戊○○等人為委任人，並擅自偽造乙○○○、丙○○、黃紫微、戊○○等人之印文、簽名於民事委任狀上，於同年十一月二十五日到庭提出而行使
    之，足生損害於乙○○○、丙○○、黃紫微、戊○○、東元綜合醫院、戴順慶等
    人及法院審理案件之正確性，因認被告丁○○涉犯刑法第二百十六條、第二百十
    條之行使偽造私文書罪嫌等語。
二、按犯罪事實應依證據認定之，無證據不得推定其犯罪事實；又不能證明被告犯罪
    者，應諭知無罪之判決，刑事訴訟法第一百五十四條、第三百零一條第一項分別
    定有明文。另按認定不利於被告之事實，須依積極證據，苟積極證據不足為不利
    於被告事實之認定，即應為有利於被告之認定，更不必有何有利之證據。刑事訴
    訟法上所謂認定犯罪事實之證據，係指足以認定被告確有犯罪之積極證據而言，
    該項證據自需適合於被告犯罪事實之認定，始得採為斷罪資料；如未能發現相當
    證據，或證據不足以證明，自不能以推測或擬制之方法，以為裁判之基礎，最高
    法院三十年上字第八一六號、二十九年上字第三一○五號等判例可資參照。次按
    ，被告之自白非出於強暴、脅迫、利誘、詐欺、違法羈押或其他不正之方法，且
    與事實相符者得為證據；被告之自白不得作為有罪判決之唯一依據，仍應調查其
    他必要之證據，以察其是否與事實相符，刑事訴訟法第一百五十六條第一、二項
    定有明文。其立法目的乃欲以補強證據擔保自白之真實性，亦即以補強證據之存
    在，藉之限制自白在證據上之價值，防止偏重自白，發生誤判之危險。
三、公訴人認被告丁○○涉犯上開罪行，無非係以（一）被告於台灣新竹地方法院檢
    察署九十年度偵字第三五○五號業務過失致死偵查案件中供承在卷；（二）證人
    丙○○、許美麗於上開偵查卷中之證述；（三）證人乙○○○於本案偵查中之證
    述；（四）本院八十八年度竹北調字第一三二號、八十八年度訴字第八三六號民
    事事件卷宗，均查無乙○○○、丙○○、黃紫薇、戊○○等人參與，卷附之民事
    委任狀上乙○○○等人之簽名，字跡顯係被告一人所為等情，為主要論據。訊據
    被告雖不否認本院上開民事事件中之起訴狀、民事委任狀上，乙○○○、丙○○
    、黃紫薇、戊○○之簽名為其所簽，印章是由其去刻的，然堅詞否認有何偽造文
    書犯行，辯稱：我父親去世時，我們與東元醫院談判失敗，我們家屬一致同意授
    權我對東元醫院提出告訴，包括民刑事訴訟，事後因我家住台東很遠，我弟弟因
    工作失敗在外流浪無法聯絡，一些細節我沒有一一告知他們，檢察官就認為我是
    一人在做，所以起訴我，我是冤旺的，：：八十八年七月二十七日我們去找東元
    醫院簡副院長、戴醫師在一樓會客室談判，要求醫院賠償，我父親兩邊腎臟結石
    ，結果醫院只取出一邊的結石，我父親就死了，在現場的人有我媽媽、我弟弟丙○○、我妹妹黃紫微、戊○○，還有我太太、妹婿等人，後來我有跟我妹婿甲○○去竹北一個派出所按鈴申告，：：我媽媽、弟弟住在台東，我媽媽又不識字、
    重聽，不會處理這些事情，所以就開會同意由我全權處理這些事情等語。經查：
（一）證人丙○○於台灣新竹地方法院檢察署九十年度偵字第三五○五號業務過失致
      死案件（被告丁○○告訴戴順慶）中以被害人家屬身分應訊時雖稱：（家屬索
      賠多少錢？）沒有，（有無提起民事訴訟？）提起民事訴訟，我們不清楚等語
      （見偵查卷第六六、六七頁）。惟證人嗣於本院證稱：（八十八年七月二十七
      日你父親在東元醫院過世？）是的，（你父親在醫院過世時，家屬是否要與醫
      院訴訟？）有的，跟院長、兩位醫生在地下室開會，談判破裂，我們要求東元
      醫院賠償我們，東元醫院只答應負擔我父親運回台東之費用，我們就不歡而散
      ，：：回台東後在治喪期間，我們開會討論委請被告提出民事訴訟，當時是說
      要請求新台幣（下同）五百萬元，因為他住新竹，可以就近處理，：：當時我
      交給被告戶籍謄本，訴訟當中因為我本人工作不穩定，所以被告也聯絡不到我
      ，：：直到開刑事偵查庭時我才知道民事訴訟進行的進度為何，因為時間過那
      麼久，我與被告也沒有聯絡，只知道有提出訴訟，：：印章是委託被告刻的，
      ：：（你父親過世後，你們有去按鈴申告嗎？）有的，為了請求民事賠償，在
      新竹賓儀館時的事，後來我父親是運回台東治喪等語（見本院卷第二七至三十
      頁）。查證人丙○○於上開業務過失致死刑事案件偵查中，對於檢察官所提二
      個語句簡短之問題雖答稱如上，然證人所謂「提起民事訴訟，我們不清楚」等
      語，究是何意？是指完全不清楚有提起民事訴訟或對民事訴訟之進行程度不清
      楚，難以證人該簡易之回答中推知，況丙○○嗣於公訴人調查本件被告丁○○
    偽造文書案件偵查中，即復以證人身分證稱：之前在東元醫院談判，談判破裂
      後，我們就交給丁○○處理，並對於公訴人訊問：「之前偵訊時問及有無民事
      訴訟之事，為何說不清楚？」時，答稱：因為之前工作失敗，：：到處走，與
      家裡失去聯絡，所以不清楚等語（見偵查卷第九九頁）；若再核以證人上開於
      本院所述，顯然證人是知道、且有授權被告要提起民事訴訟，僅是對於該訴訟
      進行之細節不清楚而已。
（二）公訴人雖以證人許美麗於上開刑事案件偵查中之證述為憑，然查許美麗於該案
      件中並非證人身分，而是被告戴順慶之辯護人，況許美麗律師於九十一年十月
      二十九日該調查期日中僅陳述：「希望考量醫生當時立場，先前開庭時很多家
      屬都沒有來，今天在場家屬甚至不知到民事訴訟」等語（見偵查卷第六七頁）
      ，可見許美麗律師當時是根據證人丙○○同期日上開所述，以辯護人之立場所
      為之陳述，內容並無法明確證明被告有何犯罪事實，公訴人竟以此作為被告犯
      罪之證據，實屬可議。
（三）證人乙○○○於偵訊中雖對於公訴人問：之前有無對東元醫院提起民事訴訟？
      答稱：我沒有，我不知道等語；然證人於本院證稱：（是否同意被告用你的名
      義對東元醫院提出民事訴訟？）是的，（是否都交代被告去處理？）是的，我
      沒有參與處理等語（見本院卷第三八頁）。又證人黃紫薇於偵訊時證稱：對東
      元醫院提起民事訴訟，全權交給丁○○來辦，因為之前我們是認為要求五百萬
      元，丁○○認為太高，不好意思要求，所以不敢讓我們知道，提起民事訴訟時
      ，我就不大清楚，但他有跟我們要戶籍謄本，我們既然委託他，他做什麼，就
      沒再過問（見偵查卷第就九九頁）；嗣於本院則亦證稱：當時談判結果，醫院
      只答應負責把我爸爸送回台東，醫療費用沒有談到，但是我們沒有答應，：：
      後來我先生有跟被告先去警局報案，：：當時決定由被告來處理民事訴訟賠償
      ，我本人有同意被告用我的名義提出訴訟，並提供戶籍謄本，印章由被告負責
      ，：：我你媽媽亦知道我們要對東元醫院提出民事賠償，這期間沒有問過被告
      訴訟進行的進度，因為我想委託被告了，當時我又搬家了，所以就沒有過問，
      想說被告弄好了就會告訴我等語（見本院卷第三一至三四頁）。證人黃紫樺於
      本院亦證稱：談判當時，我也在場，：：我們在辦喪事的時候，被告跟我們說
      他會去處理後續訴訟的問題：：，我沒有反對，被告也有跟我拿戶籍謄本，被
      告跟我要戶籍謄本的時候，我有跟他說因為往返不方便，叫他自己去刻印章，
      因為我住台東不方便上來，所以委託被告處理等語（見本院卷第三五至三七頁
      ）。由證人上述可知，證人乙○○○，黃紫薇、戊○○對於提起民事訴訟事，
      確實知悉，且同意由被告丁○○全權處理。
（四）另甲○○於本院調查時證稱：（你岳父在東元醫院過世後，是否有參與談判？
      ）有的，當時我有跟被告去竹北派出所報案，報案回來後就在會議室談判，但
      醫院只答應負擔運送我岳父回台東的車資，因為談判不成，就決定循法律途徑
      解決，丙○○、還有我小姨子因住台東比較不方便，所以就全權委託被告處理
      ，當時我的房子即將被拍賣，不知道要搬去哪裡，所以我也全權委託被告處理
      ，我太太有交戶籍謄本給被告，被告跟我們要印章，我說印章只有五十元，要
      他自己去刻等語（見本院卷第三九頁），由此足見，被告上開曾與妹婿甲○○
      去按鈴申告之辯解非虛。
（五）綜上證人所述，暨參之被告於提起民事損害賠償訴訟時，起訴狀後所附證人之
      戶籍謄本，其中證人丙○○當時設籍台東市，戶籍謄本是於八十八年十月十二
      日由台東縣台東市戶政事務所核發，證人黃紫薇當時設籍新竹市，戶籍謄本是
      於八十八年十月十二日由新竹市北區戶政事務所核發，證人戊○○當時設籍台
      東市，戶籍謄本是由台東縣台東戶政事務所於八十八年九月二日所核發（見本
      院卷第六四至六八頁）等情，足證各該證人確實有提供戶籍謄本予被告，既是
      如此，則證人上開證述，顯為實情，且與被告丁○○所辯互核一致。又證人既
      一致證稱曾與東元醫院談判賠償事宜，益見證人當時確有向東元醫院求償之意
      思。至於公訴人所指於本院民事訴訟程序進行中均未見證人參與部分，查證人
      既均已授權被告全權處理，且被告於該民事事件中除擔任各證人之訴訟代理人
      外，復為指定送達代收人，則依法法院送達之文書均會對被告為之，況證人亦
      證述因工作不定、住所不定或居住台東路途遙遠等聯絡不易而未過問訴訟事宜
      ，故尚不得以證人未參與民事訴訟程序而認定被告即有偽造文書之犯行。
四、綜上事證，難認被告丁○○有何公訴人所指之偽造文書犯行，此外，復查無其他
    積極證據足資證明被告犯罪，爰依前揭法條及判例意旨所示，為被告丁○○無罪
    之諭知。
據上論斷，依刑事訴訟法第三百零一條第一項，判決如主文。
本案經檢察官許麗美到庭執行職務。
中      華      民      國    九十二    年    七      月    二十二      日
                                 臺灣新竹地方法院刑事第二庭
                                    法  官    魏  瑞  紅
右正本證明與原本無異。
如不服本判決，應於判決送達後十日內向本院提出上訴狀( 應附繕本 )，上訴於
臺灣高等法院。
                                    書記官    陳  凰  榆
中      華      民      國    九十二    年    七      月    二十二      日


司法院資訊處製作；財團法人民間司法改革基金會備份。
